【裁判字號】    97,上易,434
【裁判日期】    971029
【裁判案由】    返還不當得利
【裁判全文】
臺灣高等法院民事判決                 97年度上易字第434號
上  訴  人  甲○○
被  上訴人  丁○○○
            丙○○
兼  共  同
訴訟代理人  乙○○○
上列當事人間返還不當得利等事件，上訴人對於中華民國97年3
月31日臺灣臺北地方法院97年度訴字第573號第一審判決提起上
訴，本院於97年10月15日言詞辯論終結，判決如下：
    主  文
上訴駁回。
第二審訴訟費用由上訴人負擔。
    事實及理由
一、本件上訴人於原審即主張被上訴人共同侵吞上訴人亡妻王邵
    靜子財產之事實，嗣於本院審理中，另為被上訴人盜領王邵
    靜子存款新台幣（下同）3萬元之陳述，核屬對於在第一審
    已提出之攻擊防禦方法為補充，依民事訴訟法第447條第1項
    第3款規定，並無不合。被上訴人抗辯上訴人不得提出上開
    陳述之新攻擊防禦方法云云，尚屬誤會，合先敘明。
二、上訴人起訴主張：伊妻子王邵靜子生前留有遺書，委請被上
    訴人乙○○○代為處理喪葬事務，遺產部分則依民法相關規
    定辦理，與乙○○○無涉。然乙○○○於王邵靜子死亡時，
    未即刻告知伊等親屬，違反民法第1212條、第1214條規定，
    亦未按遺書內容執行，所交代支出明細不僅帳目不清，亦無
    其他單據佐證，且其中看護費用、亞培安素食用、房租結清
    、寺廟捐款、搬運費、尿布、車資等均非遺書內容指示可得
    支出；支付葬儀社費用超出估價單2萬5,000元；回禮金支出
    亦屬不實。該支出明細總計金額既超過王邵靜子於95年9月
    23日交付乙○○○之80萬元，可見乙○○○於95年12月7日
    交付伊之22萬2,200元，並非辦理喪事所剩餘款，而係手尾
    錢。實則乙○○○覬覦王邵靜子生前所有四兩多金飾及現金
    一百餘萬元，利用執行遺囑之際，侵占租屋押金、金飾、白
    包及相關遺產，並於95年9月23日受託保管王邵靜子之郵局
    存摺及印章後，於同年月26日盜領帳戶內3萬元。又被上訴
    人丁○○○、丙○○與乙○○○共同謀議並參與執行，以侵
    害伊應繼承之王邵靜子財產，應負連帶損害賠償責任。爰依
    不當得利及共同侵權行為之法律關係，求為命被上訴人應連
    帶給付70萬元，暨以供擔保為條件之假執行之判決（原審判
    決上訴人敗訴，上訴人不服提起上訴）。並上訴聲明：(一)原
    判決廢棄。(二)被上訴人應連帶給付上訴人70萬元。
三、被上訴人則以：王邵靜子於95年9月21日，以公證遺囑方式
    ，指定乙○○○為遺囑執行人，授權其辦理王邵靜子死亡證
    明領取、喪葬費支用及其他有關喪葬事宜之執行，至於遺產
    部分悉依民法規定辦理，與遺囑執行人無干係，嗣王邵靜子
    於95年12月1日死亡，經王邵靜子同鄉丁○○○協助辦理其
    喪葬事宜。王邵靜子生前交付乙○○○80萬元處理後事，乙
    ○○○均依王邵靜子生前指示花費，剩餘22萬2,200元已於
    95年12月7日交還上訴人簽收，毫無其他保管現金存在。至
    於上訴人指稱乙○○○侵占其他遺產，諸如白包等，業經臺
    灣高等法院檢察署於96年9月6日，以96年度上聲議字第4473
    號處分書認定並非事實。況乙○○○基於朋友之情代為處理
    王邵靜子後事，其間付出包括病危照顧、喪葬事宜等，根本
    未受有利益，上訴人請求返還不當得利並無理由。又民法第
    184條第2項所規定之保護他人法律，應係指其他對他人權益
    保護具有一定作為或不做為之義務之直接利益而言，上訴人
    對遺囑執行人依法執行遺囑，僅有反射利益，且乙○○○於
    王邵靜子生前即向上訴人為病危通知，並於其死亡後通知上
    訴人，乙○○○遺囑執行，亦依民法第1214條規定編具遺產
    清冊並交付上訴人，乙○○○當未有違反任何保護他人法律
    ，而上訴人亦無任何權利受損可言，上訴人指摘乙○○○侵
    害其權利並無理由。另丙○○、丁○○○僅從旁協助處理相
    關事宜，從未介入金錢支用及管理等語，資為抗辯。並答辯
    聲明：上訴駁回。
四、查王邵靜子於95年9月21日，經訴外人賴瑞麟、李楊秀卿、
    周江雅枝見證，由代筆人賴瑞麟書立代筆遺囑，委由乙○○
    ○為遺囑執行人，辦理死亡證明領取、喪葬事宜及相關費用
    支出，並經臺灣板橋地方法院同日認證在案，嗣王邵靜子於
    95年12月1日死亡，乙○○○在辦畢喪葬事宜後，即將所餘
    22萬2,200元交付上訴人收受等情，為兩造所不爭，並有被
    上訴人於原審提出之認證書、遺囑及收據等件附卷可稽（見
    原審卷第20至24頁），自堪信為真實。
五、上訴人主張被上訴人執行遺囑不當及侵占上訴人應繼承王邵
    靜子財產之事實，則為被上訴人所否認，並以前詞置辯。經
    查：
  (一)乙○○○就王邵靜子所交付處理後事之80萬元，於辦理相關
    喪葬等事宜後，列有遺產清冊在卷可考（見原審卷第26頁）
    ，其中包括王邵靜子因大腸癌住院之看護、亞培安素營養補
    給品、尿布，喪葬費用之葬儀社、搬運費、封釘、蛋糕、面
    巾、回禮，及房租、樂捐等支出，經詳酌上開支出之項目及
    金額，均無何異常之處，且乙○○○既經王邵靜子指定為遺
    囑執行人，並交付80萬元處理後事，自得於80萬元範圍內，
    全權處理遺囑指定事項及相關後事，尚難以乙○○○未附單
    據，即遽認其有執行遺囑不當情事，參以王邵靜子曾表示欲
    就其遺產做善事回饋社會等語，業經證人賴瑞麟、李楊秀卿
    、周江雅枝等證述甚明（見原審卷第15頁所附臺灣板橋地方
    法院檢察署檢察官96年度偵字第15171號不起訴處分書第3頁
    第5行以下），暨乙○○○處理王邵靜子後事完畢，尚有剩
    餘22萬2,200元交還上訴人等情，益徵乙○○○應無何執行
    遺囑不當之情事。此外，上訴人復未能積極舉證證明被上訴
    人有何共同執行遺囑不當，致生損害於上訴人，是上訴人此
    部分主張，即難信為真實。
  (二)上訴人主張乙○○○侵占王邵靜子租屋押金、金飾、白包及
    相關遺產，並盜領其存款3萬元，丁○○○、丙○○亦與乙
    ○○○共同謀議並參與執行云云，固於本院提出王邵靜子生
    前照片及存摺等件為證（見本院卷第34、35頁），惟上述照
    片及存摺，僅能證明王邵靜子生前有配帶金飾、手錶等物件
    及其郵局帳戶於95年9月26日有提領3萬元紀錄，並不能證明
    該金飾等物件於王邵靜子95年12月1日死亡前後仍存在而為
    被上訴人所侵吞，亦不足證明前述3萬元即為被上訴人盜領
    侵占，上訴人就主張上開有利於己之積極事實，復未能再舉
    證以實其說，即難信為真實。遑論上訴人前據上述事實對乙
    ○○○提出刑事侵占、背信告訴，業經臺灣板橋地方法院檢
    察署96年度偵字第15171號不起訴處分及臺灣高等法院檢察
    署96年度上聲議字第4473號駁回再議處分確定在案（見原審
    卷第13至19頁），觀諸上揭不起訴處分書認定：「(二)‧‧，
    另經本署向台北市第五信用合作社函查王邵靜子於該處之存
    提款資料，得知王邵靜子再於95年9月22日親自至該合作社
    辦理解約，並提領80萬元；同月25日亦親自前往台北市第五
    信用合作社辦理結清帳戶等情，有台北市第五信用合作社96
    年3月1日北市五信社營字第047號函在卷可參。‧‧是以王
    邵靜子於95年8、9月間，尚意識清楚，可自主決定自身事務
    及財產，並非委託被告前去領取。(四)‧‧，惟經本署傳喚有
    在題名簿中簽名，於王邵靜子喪禮時，到場助念之慈濟大同
    分會會員莊炯坤、葉茂盛於偵查中證稱，伊等僅前往助念，
    並未包白包等語，顯然系爭喪禮並無收取禮金之事實。(六)‧
    ‧，惟告訴人仍指述被告涉嫌侵占告訴人於訂婚時交予王邵
    靜子金飾一批云云，惟告訴人與王邵靜子已分居27年，該批
    金飾王邵靜子於生前是否仍為其持有，未曾變賣或處分，已
    非無疑？參之，告訴人亦未提出其他證據供本署查證以實其
    說，尚難單憑告訴人片面有之指訴，即遽認被告有何侵占、
    背信之犯行」等情，益證上訴人主張被上訴人侵占之事實，
    實難遽予採信。
六、綜上所述，上訴人主張被上訴人執行遺囑不當及侵占上訴人
    應繼承王邵靜子財產之事實，並未舉證以實其說，難信為真
    實。從而，上訴人基於共同侵權行為及不當得利之法律關係
    ，請求被上訴人連帶給付70萬元，不應准許。原審為上訴人
    敗訴之判決，及駁回其假執行之聲請，核無不合。上訴意旨
    指摘原判決不當，聲明廢棄改判，為無理由，應予駁回。
七、兩造其餘之攻擊或防禦方法及未經援用之證據，經本院斟酌
    後，認為均不足以影響本判決之結果，自無逐一詳予論駁之
    必要，併此敘明。
八、據上論結，本件上訴為無理由，依民事訴訟法第449條第1項
    、第78條，判決如主文。
中    華    民    國    97    年    10    月    29    日
                    民事第十二庭
                        審判長法  官  陳駿璧
                              法  官  陳邦豪
                              法  官  連士綱
正本係照原本作成。
不得上訴。
中    華    民    國    97    年    10    月    29    日
                              書記官  詹麗珠


司法院資訊處製作；財團法人民間司法改革基金會備份。
